台灣高等法院高雄分院民事判決　九十一年度重上字第一五號
　　上　訴　人　行政院農業委員會南區糧食管理處
　　法定代理人　丙○○
　　被　上訴人　甲○○
　　　　　　　　乙○○
右當事人間請求確認債權存在事件，上訴人對於中華民國九十年十二月五日臺灣屏東
地方法院九十年度訴字第六八五號第一審判決提起上訴，本院判決如左：
    主    文
上訴駁回。
第二審訴訟費用由上訴人負擔。
    事實及理由
一、本件上訴人起訴主張：訴外人大碾米廠即陳蔡惜於民國七十七年十月廿六日與
    精省前台灣省政府糧食局屏東糧食管理處（改隸後為行政院農業委員會南區糧食
    管理處）訂立「公糧委託倉庫合約」，而被上訴人為保證大碾米廠承辦公糧委
    託業務發生之債務，於七十九年四月十日提供其所有座落屏東縣萬丹鄉三筆土地
    ，設定新台幣（下同）一百一十五萬一千四百二十元之抵押權，惟依前述兩筆土
    地抵押權設定登記時所附之抵押權設定契約其他約定事項第四條特別約定「提供
    擔保人所擔保之債權應依被保證人實際短少之米穀等實物為準，不受設定金額之
    影響」。嗣大碾米廠於八十一年九月九日經公證盤磅其倉庫庫存公糧，侵占鉅
    額公糧稻榖，經上訴人起訴請求大米廠即陳蔡惜應賠償合格新期蓬萊稻穀九十
    八萬零七百九十二點八公斤、違約榖、盤磅費用及遲延利息等，並經原法院以八
    十一年重訴字第四四號判決確定在案，現該廠應清償上訴人上開稻穀及費用等折
    算現金已達六千餘萬元。被上訴人所有上開三筆土地之價值，依土地公告現值計
    算，被上訴人甲○○為五百七十一萬五千元，被上訴人乙○○為五百八十萬一千
    六百四十五元，為確保上訴人之債權，依法提起本件確認之訴。並於本院聲明：
    (一)原判決關於上訴人敗訴部分廢棄。(二)請求確認上訴人與被上訴人甲○○間有四
    百五十六萬一千五百八十元之債權存在。(三)請求確認上訴人與被上訴人乙○○間
    有四百六十六萬零二百二十五元之債權存在。
二、被上訴人則以：被上訴人當初僅同意提供系爭三筆土地為上訴人設定一百一十五
    萬一千四百二十元之抵押權，有關系爭土地抵押權設定契約其他約定事項之文件
    兩造並未達成協議等語，資為抗辯。並於本院聲明：上訴駁回。
三、查上訴人主張訴外人大碾米廠即陳蔡惜於七十七年間與精省前台灣省政府糧食
    局屏東糧食管理處訂立「公糧委託倉庫合約」，被上訴人於七十九年四月十日提
    供其所有座落屏東縣萬丹鄉三筆土地，設定一百一十五萬一千四百二十元之抵押
    權等情，業據上訴人提出行政院農業委員會、行政院農業委員會南區糧食管理處
    等函、土地登記簿謄本、他項權利證明書、抵押權設定契約書等件為証，嗣大
　　碾米廠侵占鉅額公糧稻榖，經原審法院判決該廠應清償上訴人稻穀及費用等折算
　　現金已達六千餘萬元等情，亦據上訴人提出原審法院八十一年度重訴字第四四號
　　民事判決為證，復為被上訴人所不爭執，自堪信為真實，可見兩造對於被上訴人
　　確有提供前述土地，為訴外人大碾米廠即陳蔡惜對於上訴人於一百一十五萬一
　　千四百二十元之範圍內為擔保一節並無爭執，堪認上訴人此部分主張屬實，此部
　　分之訴亦應准許，則本件兩造有所爭執之點，即在於被上訴人提供上開土地為訴
　　外人大碾米廠即陳蔡惜之擔保範圍究竟為何，是否及於一百一十五萬一千四百
　　二十元以外之額度。經查：
  (一)上訴人主張被上訴人應對於訴外人大碾米廠承辦公糧委託業務發生之債務負連
    帶賠償責任，無非以兩造所簽立之抵押權設定契約書其他約定事項第四條載明『
    提供擔保人所擔保之債權應依被保證人實際短少之米穀等實物為準，不受設定金
    額之影響』為憑，依上訴人提出之前揭契約書條款觀之，該特約之第四條雖確有
    前述之明文，惟按當事人間法律行為之成立除為要式行為者外，只須當事人間意
    思表示一致，契約即為成立生效，不拘泥於以何形式表示之；解釋意思表示，應
    探求當事人之真意，不得拘泥於所用之辭句，民法第一百五十三條、第九十八條
    分別定有明文。而本件兩造間該特約事項，係定義為抵押權設定契約之其他約定
    事項，可見兩造係針對前開土地所設定抵押權之相關事項為補充之約定，故對於
    此部分特別約定之解釋，應傾向於符合抵押權性質之方向為之，始符合契約雙方
    將此項特約定義為「抵押權設定契約其他約定事項」之原意，則抵押權之意義既
    在於使擔保人僅於抵押權設定之範圍內負有限之物保責任，而不令被上訴人負擔
    無限之人保責任，被上訴人自不應負擔抵押權範圍外之債務。
  (二)又查依前述「抵押權設定契約其他約定事項」第三條之明文：「被保證人之碾米
    工廠主體人變動，或保證人如欲中途退保，應俟新主體人或原被保證人另覓保證
    人，辦妥同額抵押權設定登記後，原提供擔保人之責任，始得卸除」，可見被上
    訴人等於本件擔保契約中之擔保責任，可以因另提供與原抵押權同額之有限責任
    物保而免除，再徵諸兩造自始即將本項附約定義為「抵押權設定契約其他約定事
    項」，堪認被上訴人所辯其於與上訴人訂立此項附約時，係欲於抵押權範圍內負
    擔有限之物保責任等語，較為可採。
  (三)前述抵押權設定契約其他約定事項第四條雖載明「提供擔保人所擔保之債權應依
    被保證人實際短少之米穀等實物為準，不受設定金額之影響」，但此項特約應於
    與抵押權性質相符之範圍內解釋，已如前述，則以此為前提，前述第四條之條文
    自應解釋為，上訴人所可對抵押物實行抵押權之範圍，係在兩造所設定之一百一
    十五萬一千四百二十元範圍內，若上訴人對於訴外人即被保證人大碾米廠即陳
    蔡惜實際所有之債權少於一百十五萬一千四百二十元，則上訴人僅得就此較少之
    金額為執行，如此解釋始符合兩造對此項特約之定義。
  (三)此項「抵押權設定契約其他約定事項」為上訴人單方面所擬定之制式化契約，此
　　已經被上訴人陳明，且於原審法院九十年度訴字第一九七號案件中，上訴人亦提
　　出相同之契約，此有上訴人所提出原審法院九十年度訴字第一九七號判決可憑，
　　可見被上訴人此部分主張為真實，而被上訴人更主張係代書於與上訴人訂約時漏
　　未將此項與雙方真意不符之條文刪除等語，則此項特約既非兩造於訂約時始行擬
　　定之事項，故此項特約是否果為並未親自出面與上訴人訂約之被上訴人所知悉，
　　並進而與上訴人以該項合意，即應由上訴人負舉證之責；況且若果如上訴人所陳
　　，雙方於訂約時之真意係要求被上訴人提供系爭土地擔保，並以該土地於執行時
　　之價值為擔保之範圍，則上訴人於訂約時大可要求被上訴人設定最高限額抵押權
　　，即可達此目的，但雙方卻未為之，仍僅對系爭土地設定前述之一百一十五萬一
　　千四百二十元抵押權，可見被上訴人所辯雙方僅對於此範圍內有設定抵押權擔保
　　之合意等語為實。
  (三)上訴人雖對被上訴人此部分辯解再稱，係因設定本件抵押權時僅能設定一般抵押
    ，並無法設定最高限額抵押權等語，但最高法院早於民國七十五年間起即曾針對
    最高限額抵押權之問題為相關決議，此有最高法院七十五年第二十四次民事庭決
    議及七十六年第六次民事庭決議可資參照，可見於民間一般實務上早已有最高限
    額抵押權制度之設計，而上訴人於與被上訴人簽立系爭契約時之七十九年間竟未
    要求被上訴人就系爭土地設立最高限額抵押權，可見被上訴人所辯，雙方於當時
    僅有約定就系爭土地於前述一百一十五萬一千四百二十元之範圍內為擔保之意思
    等語為可採。
  (三)至上訴人復主張被上訴人將其印章及印鑑證明委託代書辦理，亦應負表見代理之
    責云云，惟按所謂表見代理乃原無代理權，但表面上足令人信為有代理權，故法
    律規定使本人負一定之責任，倘確有授與代理權之事實，即非表見代理（參照最
    高法院六十二年台上字第七八二號判例意旨）。申言之，表見代理原屬無權代理
    ，只因本人有表見之事實，足使第三人信該他人有代理權之情形存在，為保護交
    易之安全起見，而使本人負授權人之責任，此與有本人授權行為之有權代理，迥
    不相同。經查，被上訴人曾授權委託代書辦理抵押權設定之事實，為上訴人所不
    爭執，堪認為經本人授權行為之有權代理，與無代理權之表見代理尚屬有間，從
    而上訴人主張被上訴人應負表見代理之責等語，要非可採。
四、綜上所述，本件被上訴人抗辯雙方僅就系爭土地於前述一百一十五萬一千四百二
    十元之範圍內有設定抵押權擔保之合意等語尚屬可信。是則上訴人主張被上訴人
    擔保之債權應依被保證人實際短少之米穀等實物為準云云，自屬無據。從而，上
    訴人主張為確保伊之債權，請求確認與被上訴人甲○○間有四百五十六萬一千五
    百八十元之債權存在及與被上訴人乙○○間有四百六十六萬零二百二十五元之債
    權存在，為無理由，不應准許。原審為上訴人敗訴之判決，並無不合。上訴意旨
    指摘原判決不當，求予廢棄改判，為無理由，應予駁回。
五、據上論結，本件上訴為無理由，依民事訴訟法第四百四十九條第一項、第七十八
    條，判決如主文。
中　　　華　　　民　　　國　　九十一　　年　　　四　　　月　　二十四　　日
　　　　　　　　　　　　　　　　　　　臺灣高等法院高雄分院民事第六庭
~B1審判長法官　黃清江
~B2法　　　官　李炫德
~B3法　　　官　謝肅珍
右為正本係照原本作成。
如對本判決上訴，須於判決送達後二十日內向本院提出上訴狀，其未表明上訴理由者
，應於上訴後二十日內向本院提出上訴理由書（均須按他造當事人之人數附繕本）。
上訴時應提出委任律師或具有律師資格之人之委任狀，並依附註條文規定辦理。
中　　　華　　　民　　　國　　九十一　　年　　　四　　　月　　二十六　　日
~B法院書記官　陳金卿
附註：
民事訴訟法第四百六十六條之一：
對於第二審判決上訴，上訴人應委任律師為訴訟代理人，但上訴人或其法定代理人具
有律師資格者，不在此限。
上訴人之配偶、三親等內之血親、二親等內之姻親，或上訴人為法人、中央或地方機
關時，其所屬專任人員具有律師資格並經法院認為適當者，亦得為第三審訴訟代理人。
第一項但書及第二項情形，應於提起上訴或委任時釋明之。
                                                                   Ａ
